---
title: "DINDES-05-EMP-02-PNJ - TASA DE EMPLEO FORMAL DE LA POBLACIÓN JOVEN ENTRE 15 Y 29 AÑOS" 
author: "Dirección de Investigación y Desarrollo (DINDES) de la Secretaría Nacional de Juventud (SENAJU). Especialistas a cargo: Gianmarco Muñoz Bazán & Manuel Vargas de la Torre"
date: "2023-05-23" 
output:
  html_document: 
      toc: yes 
      toc_depth: 3 
      toc_float: yes 
      collapsed: yes 
      smooth_scroll: yes 
      theme: journal 
      highlight: kate 
      df_print: paged 
      code_folding: show 
--- 
# MODELADO DE BASE DATO 
## PAQUETES ESTADÍSTICOS 
```{r message=FALSE, warning=FALSE} 
library(openxlsx) 
library(rmarkdown) 
library(tidyverse) 
library(haven) 
library(foreign) 
library(survey) 
``` 

## GENERAMOS UNA RUTA PARA GUARDAR NUESTROS DATOS 
Una ruta hacia una carpeta donde almacenaremos los excel que se elaborarán posteriormente, que contarán con dataset de información construida. 
```{r} 
ruta <- "C:/Users/Trabajo/Desktop/RDATA" 
``` 

## CARGAR BASES DE DATOS Y UNION DE BASES DE DATOS 
```{r message=FALSE, warning=FALSE, rows.print=5} 
#choose.files()
#sumaria2018 <- read_spss("C:\\Users\\Trabajo\\Desktop\\ENAHO 2021\\SUMARIA - 759-Modulo34\\Sumaria-2021.sav")
#sumaria2019 <- read_spss("C:\\Users\\Trabajo\\Desktop\\ENAHO 2021\\SUMARIA - 759-Modulo34\\Sumaria-2021.sav")
#sumaria2020 <- read_spss("C:\\Users\\Trabajo\\Desktop\\ENAHO 2021\\SUMARIA - 759-Modulo34\\Sumaria-2021.sav")
#sumaria2021 <- read_spss("C:\\Users\\Trabajo\\Desktop\\ENAHO 2021\\SUMARIA - 759-Modulo34\\Sumaria-2021.sav")
sumaria2022 <- read_spss("C:\\Users\\Trabajo\\Desktop\\ENAHO\\SUMARIA - 759-Modulo34\\Sumaria-2022.sav")

#empleo2018 <- read_spss("C:\\Users\\Trabajo\\Desktop\\ENAHO 2021\\EMPLEO - 759-Modulo05\\Enaho01A-2021-500.sav")
#empleo2019 <- read_spss("C:\\Users\\Trabajo\\Desktop\\ENAHO 2021\\EMPLEO - 759-Modulo05\\Enaho01A-2021-500.sav")
#empleo2020 <- read_spss("C:\\Users\\Trabajo\\Desktop\\ENAHO 2021\\EMPLEO - 759-Modulo05\\Enaho01A-2021-500.sav")
#empleo2021 <- read_spss("C:\\Users\\Trabajo\\Desktop\\ENAHO 2021\\EMPLEO - 759-Modulo05\\Enaho01A-2021-500.sav")
empleo2022 <- read_spss("C:\\Users\\Trabajo\\Desktop\\ENAHO\\EMPLEO - 759-Modulo05\\Enaho01a-2022-500.sav")

#educacion2018 <- read_spss("C:\\Users\\DINDES08\\Desktop\\ENAHO\\2022\\Educacion - 2022 - 784-Modulo03\\Enaho01A-2022-300.sav")
#educacion2019 <- read_spss("C:\\Users\\DINDES08\\Desktop\\ENAHO\\2022\\Educacion - 2022 - 784-Modulo03\\Enaho01A-2022-300.sav")
#educacion2020 <- read_spss("C:\\Users\\DINDES08\\Desktop\\ENAHO\\2022\\Educacion - 2022 - 784-Modulo03\\Enaho01A-2022-300.sav")
#educacion2021 <- read_spss("C:\\Users\\DINDES08\\Desktop\\ENAHO\\2022\\Educacion - 2022 - 784-Modulo03\\Enaho01A-2022-300.sav")
educacion2022 <- read_spss("C:\\Users\\Trabajo\\Desktop\\ENAHO\\EDUACIÓN - 759-Modulo03\\Enaho01A-2022-300.sav")

#alud2018 <- read_dta("C:\\Users\\Trabajo\\Desktop\\ENAHO 2021\\SALUD - 759-Modulo04\\enaho01a-2018-400.dta")
#salud2019 <- read_dta("C:\\Users\\Trabajo\\Desktop\\ENAHO 2021\\SALUD - 759-Modulo04\\enaho01a-2019-400.dta")
#salud2020 <- read_dta("C:\\Users\\Trabajo\\Desktop\\ENAHO 2021\\SALUD - 759-Modulo04\\enaho01a-2020-400.dta")
#salud2021 <- read_dta("C:\\Users\\Trabajo\\Desktop\\ENAHO 2021\\SALUD - 759-Modulo04\\enaho01a-2021-400.dta")
salud2022 <- read_spss("C:\\Users\\Trabajo\\Desktop\\ENAHO\\SALUD - 759-Modulo04\\Enaho01A-2022-400.sav")

educacion2022 <- subset(educacion2022, select = c(CODPERSO,CONGLOME,VIVIENDA,HOGAR,P300A))
salud2022 <- subset(salud2022, select = c(CODPERSO,CONGLOME,VIVIENDA,HOGAR,P401H1,P401H2,P401H3,P401H4,P401H5,P401H6))
sumaria2022 <- subset(sumaria2022, select = c(CONGLOME,VIVIENDA,HOGAR,POBREZA))

enaho0 <- left_join(empleo2022, educacion2022, by=c("CODPERSO","CONGLOME", "VIVIENDA", "HOGAR"))
enaho1 <- left_join(enaho0, salud2022, by=c("CODPERSO","CONGLOME", "VIVIENDA", "HOGAR"))
enaho <- left_join(enaho1,sumaria2022, by =c("CONGLOME","VIVIENDA","HOGAR"))

``` 
# ELABORACION DE VARIABLES PARA DESAGREGACIONES 
## VARIABLES TRANSVERSALES 
Aquellas variables que nos sirven para realizar las desagregaciones posteriores. 

### DEPARTAMENTOS 
Hay que convertir la variable ubigeo.x (el ".x" es producto de la unión de bases de datos) a numérico para no encontrar problemas al momento de recodificar
```{r} 
enaho$ubigeonum <- as.numeric(enaho$UBIGEO)
enaho <- enaho %>%
  mutate(regiones2 = 
           ifelse(ubigeonum >= 010101 & ubigeonum <= 010707, "Amazonas",
           ifelse(ubigeonum >= 020101 & ubigeonum <= 022008, "Ancash",
           ifelse(ubigeonum >= 030101 & ubigeonum <= 030714, "Apurimac",
           ifelse(ubigeonum >= 040101 & ubigeonum <= 040811, "Arequipa",
           ifelse(ubigeonum >= 050101 & ubigeonum <= 051108, "Ayacucho",
           ifelse(ubigeonum >= 060101 & ubigeonum <= 061311, "Cajamarca",
           ifelse(ubigeonum >= 070101 & ubigeonum <= 070107, "Callao",
           ifelse(ubigeonum >= 080101 & ubigeonum <= 081307, "Cusco",
           ifelse(ubigeonum >= 090101 & ubigeonum <= 090723, "Huancavelica",
           ifelse(ubigeonum >= 100101 & ubigeonum <= 101108, "Huanuco",
           ifelse(ubigeonum >= 110101 & ubigeonum <= 110508, "Ica",
           ifelse(ubigeonum >= 120101 & ubigeonum <= 120909, "Junin",
           ifelse(ubigeonum >= 130101 & ubigeonum <= 131203, "La Libertad",
           ifelse(ubigeonum >= 140101 & ubigeonum <= 140312, "Lambayeque",
           ifelse(ubigeonum >= 150101 & ubigeonum <= 150143, "Lima Metropolitana",
           ifelse(ubigeonum >= 150201 & ubigeonum <= 151033, "Lima Region",
           ifelse(ubigeonum >= 160101 & ubigeonum <= 160804, "Loreto",
           ifelse(ubigeonum >= 170101 & ubigeonum <= 170303, "Madre de Dios",
           ifelse(ubigeonum >= 180101 & ubigeonum <= 180303, "Moquegua",
           ifelse(ubigeonum >= 190101 & ubigeonum <= 190308, "Pasco",
           ifelse(ubigeonum >= 200101 & ubigeonum <= 200806, "Piura",
           ifelse(ubigeonum >= 210101 & ubigeonum <= 211307, "Puno",
           ifelse(ubigeonum >= 220101 & ubigeonum <= 221005, "San Martín",
           ifelse(ubigeonum >= 230101 & ubigeonum <= 230408, "Tacna",
           ifelse(ubigeonum >= 240101 & ubigeonum <= 240304, "Tumbes",
           ifelse(ubigeonum >= 250101 & ubigeonum <= 250401,"Ucayali",NA)))))))))))))))))))))))))))
table(enaho$regiones2, useNA = "alw")
``` 
### REGIONES NATURALES
```{r} 
enaho <- enaho %>%
  mutate(regnat = ifelse(DOMINIO>=1 & DOMINIO<=3 | DOMINIO==8,"Costa",
                         ifelse(DOMINIO>=4 & DOMINIO<=6,"Sierra",
                                ifelse(DOMINIO==7,"Selva",NA))))
table(enaho$regnat, useNA = "alw")
``` 
### ÁREA URBANA/RURAL 

```{r} 
enaho <- enaho %>%
  mutate(area = ifelse((DOMINIO==8 |
                          (DOMINIO>=1 & DOMINIO<=7) &
                          (ESTRATO>=1 & ESTRATO<=5)), "Urbano",
                       ifelse(((DOMINIO>=1 & DOMINIO<=7) &
                                 (ESTRATO>=6 & ESTRATO<=8)), "Rural", NA)))
table(enaho$area, useNA = "alw")
``` 
### CONDICIÓN DE POBREZA 
```{r} 
enaho <- enaho %>%
  mutate(pobreza3 = ifelse(POBREZA==1, "Pobre extremo",
                           ifelse(POBREZA==2, "Pobre no extremo",
                                  ifelse(POBREZA==3, "No pobre", NA
                                  ))))
table(enaho$pobreza3, useNA = "alw")
``` 
### LENGUA MATERNA
```{r}
enaho <- enaho %>%
  mutate(lengua = ifelse(P300A==4, "Castellano",
                         ifelse(P300A==1 | P300A==2 | P300A==3, "Originaria", NA)))

enaho$lengua <- as.factor(enaho$lengua)
table(enaho$lengua, useNA = "alw")
```
### DISCAPACIDAD 
```{r} 
enaho <- enaho %>%
  mutate(discapacidad =ifelse(P401H1==1|P401H2==1|P401H3==1|
                                P401H4==1|P401H5==1|P401H6==1,1,0))
table(enaho$discapacidad, useNA = "alw")
``` 
### ETNICIDAD 
```{r} 
table(enaho$P558C, useNA = "alw")
enaho <- enaho %>%
  mutate(defiet2 = case_when(
    P558C == 1 ~ "Quechua",
    P558C == 2 ~ "Aimara",
    P558C == 3 ~ "Nativo o indigena de la Amazonia",
    P558C == 4 ~ "Negro/Moreno/Zambo/Mulato/Pueblo Afro peruano o Afrodescendiente",
    P558C == 5 ~ "Blanco",
    P558C == 6 ~ "Mestizo",
    P558C == 7 ~ "otro",
    P558C == 8 ~ "No sabe/No responde",
    P558C == 9 ~ "Nativo o indigena de la Amazonia",
    TRUE ~ NA_character_
  ))
enaho$defiet2 <- as.factor(enaho$defiet2)
table(enaho$defiet2, useNA = "alw")
``` 

## VARIABLES INDICADOR  
### VARIABLE RESIDENTE 
```{r} 
table(enaho$P204)
enaho <- enaho %>%
  mutate(res = ifelse((P204==1 & P205==2)|(P204==2 & P206==1),"Residente","No residente"))
enaho$res <- as.factor(enaho$res)
table(enaho$res, useNA = "alw")
``` 

### VARIABLE PEA
```{r} 
enaho <- enaho %>%
  mutate(pea = ifelse(P208A>=14 & res=="Residente" & (OCU500==1 | OCU500==2),"PEA","NO PEA"))
enaho$pea <- as.factor(enaho$pea)
table(enaho$pea, useNA = "alw")
``` 

### VARIABLE OCUPADOS
```{r}
enaho <- enaho %>%
  mutate(ocupado = ifelse(P208A>=14 & P208A<=98 & res=="Residente" & OCU500==1,"Ocupado","No Ocupado"))
enaho$ocupado <- as.factor(enaho$ocupado)
table(enaho$ocupado, useNA = "alw")

enaho$resid14 <- 
  ifelse(((enaho$P204==1 & enaho$P205==2)|(enaho$P204==2 & enaho$P206==1)) & enaho$P208A>=14 & enaho$CODINFOR != "00", 1, 0)
table(enaho$resid14, useNA = "alw")
```

### VARIABLE: OCUPADO FORMAL
```{r}
#OCUPADO FORMAL
enaho <- enaho %>% 
  mutate (ocuformal = ifelse(OCUPINF==2 & resid14==1,1,0))
table(enaho$ocuformal, useNA = "alw")

enaho_filtrado <- enaho %>% 
  filter(P208A >= 15 & P208A <= 29)

table(enaho_filtrado$ocuformal, enaho_filtrado$pea)
```

# PONDERACIÓN DE DATOS, DATASETS Y TRASLADO A EXCEL 
## DISEÑO MUESTRAL 
```{r} 
encuesta = svydesign(data=enaho_filtrado, id=~CONGLOME, strata=~ESTRATO,
                     weights=~FAC500A)
``` 

## DESAGREGACIÓN NACIONAL 
```{r} 
tabla0 <- svyby(~ocuformal, ~pea, encuesta, svymean, deff=F,na.rm=T) #PROMEDIO
tabla0
ic0 <-as.table(confint(tabla0)) #INTERVALOS DE CONFIANZA
ic0
cv0 <-cv(tabla0) #COEFICIENTE DE VARIACIÓN
cv0

workbook0 <- createWorkbook()
addWorksheet(workbook0, sheetName = "Tabla 0")
addWorksheet(workbook0, sheetName = "IC 0")
addWorksheet(workbook0, sheetName = "CV 0")

writeData(workbook0, sheet = "Tabla 0", x = tabla0, colNames = TRUE)
writeData(workbook0, sheet = "IC 0", x = ic0, colNames = TRUE)
writeData(workbook0, sheet = "CV 0", x = cv0, colNames = TRUE)

saveWorkbook(workbook0, "datos0.xlsx")

``` 

## DESAGREGACIÓN SEGÚN SEXO
```{r}
tabla1 <- svyby(~ocuformal, ~pea+P207, encuesta, svymean, deff=F,na.rm=T) #PROMEDIO
tabla1
ic1 <-as.table(confint(tabla1)) #INTERVALOS DE CONFIANZA
ic1
cv1 <-cv(tabla1) #COEFICIENTE DE VARIACIÓN
cv1

workbook1 <- createWorkbook()
addWorksheet(workbook1, sheetName = "Tabla 1")
addWorksheet(workbook1, sheetName = "IC 1")
addWorksheet(workbook1, sheetName = "CV 1")

writeData(workbook1, sheet = "Tabla 1", x = tabla1, colNames = TRUE)
writeData(workbook1, sheet = "IC 1", x = ic1, colNames = TRUE)
writeData(workbook1, sheet = "CV 1", x = cv1, colNames = TRUE)

saveWorkbook(workbook1, "datos1.xlsx")
```

## DESAGREGACIÓN SEGÚN ÁREA DE DOMICILIO (RURAL / URBANA) 
```{r} 
tabla2 <- svyby(~ocuformal, ~pea+area, encuesta, svymean, deff=F,na.rm=T) #PROMEDIO
tabla2
ic2 <-as.table(confint(tabla2)) #INTERVALOS DE CONFIANZA
ic2
cv2 <-cv(tabla2) #COEFICIENTE DE VARIACIÓN
cv2

workbook2 <- createWorkbook()
addWorksheet(workbook2, sheetName = "Tabla 2")
addWorksheet(workbook2, sheetName = "IC 2")
addWorksheet(workbook2, sheetName = "CV 2")

writeData(workbook2, sheet = "Tabla 2", x = tabla2, colNames = TRUE)
writeData(workbook2, sheet = "IC 2", x = ic2, colNames = TRUE)
writeData(workbook2, sheet = "CV 2", x = cv2, colNames = TRUE)

saveWorkbook(workbook2, "datos2.xlsx")
``` 

## DESAGREGACIÓN SEGUN REGIÓN NATURAL (COSTA, SIERRA, SELVA) 
```{r} 
tabla3 <- svyby(~ocuformal, ~pea+regnat, encuesta, svymean, deff=F,na.rm=T) #PROMEDIO
tabla3
ic3 <-as.table(confint(tabla3)) #INTERVALOS DE CONFIANZA
ic3
cv3 <-cv(tabla3) #COEFICIENTE DE VARIACIÓN
cv3

workbook3 <- createWorkbook()
addWorksheet(workbook3, sheetName = "Tabla 3")
addWorksheet(workbook3, sheetName = "IC 3")
addWorksheet(workbook3, sheetName = "CV 3")

writeData(workbook3, sheet = "Tabla 3", x = tabla3, colNames = TRUE)
writeData(workbook3, sheet = "IC 3", x = ic3, colNames = TRUE)
writeData(workbook3, sheet = "CV 3", x = cv3, colNames = TRUE)

saveWorkbook(workbook3, "datos3.xlsx")
``` 

## DESAGREGACIÓN SEGÚN DEPARTAMENTOS 
```{r} 
tabla4 <- svyby(~ocuformal, ~pea+regiones2, encuesta, svymean, deff=F,na.rm=T) #PROMEDIO
tabla4
ic4 <-as.table(confint(tabla4)) #INTERVALOS DE CONFIANZA
ic4
cv4 <-cv(tabla4) #COEFICIENTE DE VARIACIÓN
cv4

workbook4 <- createWorkbook()
addWorksheet(workbook4, sheetName = "Tabla 4")
addWorksheet(workbook4, sheetName = "IC 4")
addWorksheet(workbook4, sheetName = "CV 4")

writeData(workbook4, sheet = "Tabla 4", x = tabla4, colNames = TRUE)
writeData(workbook4, sheet = "IC 4", x = ic4, colNames = TRUE)
writeData(workbook4, sheet = "CV 4", x = cv4, colNames = TRUE)

saveWorkbook(workbook4, "datos4.xlsx")

``` 

## DESAGREGACIÓN SEGUN CONDICIÓN DE POBREZA 
```{r} 
tabla5 <- svyby(~ocuformal, ~pea+pobreza3, encuesta, svymean, deff=F,na.rm=T) #PROMEDIO
tabla5
ic5 <-as.table(confint(tabla5)) #INTERVALOS DE CONFIANZA
ic5
cv5 <-cv(tabla5) #COEFICIENTE DE VARIACIÓN
cv5

workbook5 <- createWorkbook()
addWorksheet(workbook5, sheetName = "Tabla 5")
addWorksheet(workbook5, sheetName = "IC 5")
addWorksheet(workbook5, sheetName = "CV 5")

writeData(workbook5, sheet = "Tabla 5", x = tabla5, colNames = TRUE)
writeData(workbook5, sheet = "IC 5", x = ic5, colNames = TRUE)
writeData(workbook5, sheet = "CV 5", x = cv5, colNames = TRUE)

saveWorkbook(workbook5, "datos5.xlsx")
``` 

## DESAGREGACIÓN SEGUN DISCAPACIDAD 
```{r}
tabla6 <- svyby(~ocuformal, ~pea+discapacidad, encuesta, svymean, deff=F,na.rm=T) #PROMEDIO 
tabla6
ic6 <-as.table(confint(tabla6)) #INTERVALOS DE CONFIANZA 
ic6
cv6<-cv(tabla6) #COEFICIENTE DE VARIACIÓN 
cv6

workbook6 <- createWorkbook() 
addWorksheet(workbook6, sheetName = "Tabla 6") 
addWorksheet(workbook6, sheetName = "IC 6") 
addWorksheet(workbook6, sheetName = "CV 6") 

writeData(workbook6, sheet = "Tabla 6", x = tabla6, colNames = TRUE) 
writeData(workbook6, sheet = "IC 6", x = ic6, colNames = TRUE) 
writeData(workbook6, sheet = "CV 6", x = cv6, colNames = TRUE) 

saveWorkbook(workbook6, "datos6.xlsx") 
``` 

## DESAGREGACIÓN SEGÚN ETNICIDAD 
```{r} 
tabla7 <- svyby(~ocuformal, ~pea+defiet2, encuesta, svymean, deff=F,na.rm=T) #PROMEDIO
tabla7 
ic7 <-as.table(confint(tabla7)) #INTERVALOS DE CONFIANZA 
ic7 
cv7 <-cv(tabla7) #COEFICIENTE DE VARIACIÓN 
cv7 

workbook7 <- createWorkbook() 
addWorksheet(workbook7, sheetName = "Tabla 7")
addWorksheet(workbook7, sheetName = "IC 7")
addWorksheet(workbook7, sheetName = "CV 7")

writeData(workbook7, sheet = "Tabla 7", x = tabla7, colNames = TRUE)
writeData(workbook7, sheet = "IC 7", x = ic7, colNames = TRUE)
writeData(workbook7, sheet = "CV 7", x = cv7, colNames = TRUE)

saveWorkbook(workbook7, "datos7.xlsx")
``` 

## DESAGREGACION SEGÚN LENGUA MATERNA
```{r}
tabla8 <- svyby(~ocuformal, ~pea+lengua, encuesta, svymean, deff=F,na.rm=T) #PROMEDIO
tabla8 
ic8 <-as.table(confint(tabla8)) #INTERVALOS DE CONFIANZA 
ic8 
cv8 <-cv(tabla8) #COEFICIENTE DE VARIACIÓN 
cv8 

workbook8 <- createWorkbook() 
addWorksheet(workbook8, sheetName = "Tabla 8")
addWorksheet(workbook8, sheetName = "IC 8")
addWorksheet(workbook8, sheetName = "CV 8")

writeData(workbook8, sheet = "Tabla 8", x = tabla8, colNames = TRUE)
writeData(workbook8, sheet = "IC 8", x = ic8, colNames = TRUE)
writeData(workbook8, sheet = "CV 8", x = cv8, colNames = TRUE)

saveWorkbook(workbook8, "datos8.xlsx")
```


# GUARDAR BD - opcional 
```{r} 
#save(enaho,file=paste(ruta,"BASEDEDATOSIndicador1ENDES.RData",sep = "/")) 
#BORRAMOS TODO MENOS "RUTA" 
#rm(list=setdiff(ls(), c("ruta"))) 
#VOLVEMOS A CARGAR NUESTRA BD LIMPIA 
#load(paste(ruta,"BASEDEDATOSIndicador1ENDES.RData",sep="/"))
```